臺灣屏東地方法院民事判決　九十年度重訴字第二六一號
　　原　　　告　甲○○
　　　　　　　　丙○○
　　被　　　告　乙○○
右當事人間請求給付買賣價金事件，本院判決如左：
    主      文
被告應給付原告甲○○新台幣貳佰伍拾玖萬仟貳佰玖拾捌元；應給付原告丙○○新
台幣肆拾壹萬伍仟捌佰元，及均自民國八十三年十一月二十九日起至清償日止，按週
年利率百分之五計算之利息。
原告其餘之訴駁回。
訴訟費用由被告負擔三分之二，餘由原告負擔。
本判決第一項於原告甲○○以新台幣玖拾萬元；原告丙○○以新台幣壹拾貳萬元分別
為被告供擔保後，各得假執行。但被告於假執行程序實施前，以新台幣貳佰伍拾玖萬
仟貳佰玖拾捌元、肆拾壹萬伍仟捌佰元分別為原告甲○○、丙○○預供擔保，得免
為假執行。
原告其餘假執行之聲請駁回。
    事      實
甲、原告方面：
一、聲明：請求判決(一)被告應分別給付原告甲○○、丙○○新台幣（下同）三百七十
    萬二千一百零一元、四十一萬五千八百元，及均自民國八十三年十一月二十九日
    起至清償日止，按年息百分之五計算之利息。(二)願供擔保，請准宣告假執行。
二、陳述：
 (一) 兩造於八十三年十月十三日簽定不動產買賣契約，由被告向原告甲○○、丙○○
    承買其各自所有坐落屏東縣林邊鄉○○段四八八地號土地、及其上二八三建號即
    門牌編號屏東縣林邊鄉○○路三巷八號之七之三層建物，約定價金各為一百四十
    三萬一千八百十元、四十一萬五千八百元，而買賣標的物上所設定五百萬元抵押
    權亦隨同移轉，被告應向抵押權人即屏東縣林邊鄉農會辦理變更債務人、連帶保
    證人手續；亦即被告購買之價金，除買賣契約約定價金外，尚包含其上設定抵押
    之五百萬元債務，總價計六百八十四萬七千六百十元。詎上開不動產業於八十三
    年十一月二十九日辦理所有權移轉登記，然被告遲未給付約定價金，亦未向屏東
    縣林邊農會辦理變更債務人、連帶保證人手續；嗣復因其未如期繳付貸款及利息
    ，致屏東縣林邊鄉農會就原告薪資所得為強制執行，扣得二十七萬零二百九十一
    元，另並聲請就系爭房地實行抵押權；經拍賣抵押物並扣除前揭薪資所得後，總
    計本金部分尚欠八十九萬一千一百九十七元、利息則欠二百五十萬六千三百六十
    二元，由原告甲○○之夫依與林邊鄉農會達成之協議，以二百萬元全部清償完畢
    ，為此依民法第三百四十五條第一項之規定，提起本件訴訟。又前開五百萬元抵
    押權隨同移轉之約定，性質類同於向第三人為清償，今抵押權人既已實行抵押權
    ，被告即無依約申請變更債務人、連帶保證人而為清償之可能，自仍應向原告為
    清償，而分別給付原告甲○○、丙○○三百七十萬二千一百零一元（即含價金一
    百四十三萬一千八百十元、扣抵之薪資二十七萬零二百九十一元及系爭貸款拍賣
    抵押物後尚欠之本金、利息計二百萬元）、四十一萬五千八百元。
 (二) 系爭不動產上原有五百萬元之抵押權存在，抵押權人屏東縣林邊鄉農會並於其上
    設定最高限額八百萬元之抵押權登記，足見系爭不動產顯有超越五百萬元之價值
    。至兩造不動產買賣公契上約定之價金僅有一百八十四萬七千六百十元，乃因一
    般不動產買賣，如買賣之不動產已先設有抵押權等負擔，買方可以下述三種方式
    買受：一承受其上之負擔，再扣除承受部分之價金，以免除一次支付鉅額價金，
    而對買受人負擔較輕；二要求賣方塗銷其上之負擔，取得無任何負擔之不動產，
    此對買受人言，系爭動產不殘留複雜之法律關係，其地位較為安定，惟因不能自
    價金中扣除承受之擔保債權額，須一次支付全部價金，資力較低之買受人將無力
    購買價值較鉅之不動產；三買受人自行向其他金融機關貸款，待貸款核撥後再塗
    銷前手抵押權，而由自已負擔，此除可免除原借款人不按期攤還本息而使抵押物
    有被拍賣之風險外，並可自行選擇放款利率較低之金融機關承作貸款事宜。而系
    爭不動產既有高達五百萬元以上之價值，原告顯無以一百八十四萬七千六百十元
    超低價額出售之可能，足推知本件買賣係採上述一方式，亦即被告所買受者為帶
    有抵押權負擔之不動產，實際總價金應為六百八十四萬七千六百十元。被告固主
    張實際買賣當事人為訴外人蔡譜陸、蔡慶崇二人，然被告亦稱雙方合意總價款乃
    以六百五十萬元成交，故系爭不動產確有高達六、七百萬元之價值，應可認定。
 (三) 被告雖否認有向原告購買系爭不動產情事，並以系爭不動產抵押貸款之流向，而
    主張該不動產實際所有人係訴外人蔡譜陸云云，惟系爭不動產抵押貸款流向，僅
    係蔡譜陸與原告間之債權債務關係，要不得以此認定其所有人即為蔡譜陸；至被
    告以訴外人蔡慶崇於八十二年六月間曾匯款三百五十萬元入黃慶煌帳戶，及八十
    三年六、七月間蔡慶崇帳戶內三百萬元之流向，主張系爭不動產係由蔡慶崇向蔡
    譜陸承購，價金業已付清云云，然該款項之流向，僅係當事人間之債權債務關係
    ，不得作為蔡慶崇與蔡譜陸間就系爭不動產存有買賣契約關係，蔡慶崇並已給付
    價金完畢之證明。且證人鄭登財、黃慶煌乃被告聲請訊問，其於審理時均證述系
    爭貸款利息由被告繳納；而該協議分期償還申請書，依形式觀之，為被告親自簽
    名，足推知被告與該筆貸款具關連。至原告未對執行名義之支付命令異議，乃因
    兩造間之買賣關係，尚無從對抗債權人，僅足對抗被告。
 (四) 系爭房地雖共同設定抵押，惟原告已自行協議該五百萬元貸款未受償部分，由原
    告甲○○為請求。
三、證據：提出協議分期償還申請書一件、買賣所有權移轉契約書、臺灣屏東地方法
    院執行命令各二件為證，並聲請訊問證人張雅俊、阮美雪。
乙、被告方面：
一、聲明：請求判決(一)原告之訴及假執行之聲請均駁回。(二)如受不利判決，願供擔保
    ，請准宣告免為假執行。
二、陳述：
 (一) 本件系爭房地雖登記於原告甲○○、丙○○名下，惟實際所有人係訴外人即原告
    甲○○之小叔、原告丙○○之四叔蔡譜陸。而訴外人蔡譜陸於八十三年四、五月
    間，系爭房屋建成後未久，即將系爭房地售予被告之夫蔡慶崇，雙方並約定總價
    款六百五十萬元；其中三百五十萬元，以八十二年九月間被告之夫蔡慶崇依訴外
    人蔡譜陸指示而匯入其妻舅黃慶煌帳戶之借款抵付，其餘三百萬元，則由被告之
    夫蔡慶崇以八十三年六月三十日以坐落屏東縣林邊鄉○○段四四二地號、四四一
    地號土地向林邊鄉農會貸得款項後付清，至被告僅為辦理系爭房地過戶時之登記
    名義人而已。綜上，被告否認有向原告購買系爭房地之情事，且本件原告所提出
    之買賣所有權移轉契約書乃向地政機關申請辦理所有權移轉登記時之公契，與吾
    人日常生活中買賣雙方私下所訂定買賣契約亦有出入，是依最高法院四十三年台
    上字第三七七號判例、十七年上字第九一七號判例意旨，應由原告負舉證之責，
    否則即應駁回原告之請求。況系爭房地之價金，買受人蔡慶崇業已繳付完畢，而
    未積欠實際所有人蔡譜陸價金，遑論積欠與買受人蔡慶崇或被告間實際上並無任
    何買賣關係存在之原告。
 (二) 系爭房地依移轉契約書之記載，合計買賣總價僅為一百八十四萬七千六百十元，
    此外，並無何關於系爭房地上設定之五百萬元抵押權應隨同移轉承擔或附加條件
    之記載；原告甲○○於林邊鄉農會以其為債務人聲請法院發支付命令時，亦未為
    任何異議或抗辯，足徵其就該五百萬元借款應由其負擔之情，並無意見。從而，
    原告主張被告與其買賣，並約定標的物上之五百萬元抵押權亦隨同移轉，由被告
    承受，屬被告應付價款，且需向抵押權人即屏東縣林邊鄉農會辦理變更債務人、
    連帶保證人等手續云云，均非事實。且自系爭房地於八十三年十一月二十九日辦
    畢所有權移轉登記至被告名下，迄至原告起訴之九十年九月十三日止，期間已有
    近七年之時間，設若系爭房地確由原告售予被告，為何於此期間內，原告從未催
    告被告繳付價款？益證原告甲○○、丙○○僅為系爭房地之登記名義人，而非實
    際所有權人。
 (三) 買受人蔡慶崇或被告均不知系爭房地於八十三年九月二十三日設定抵押，向林邊
    鄉農會貸款之事，迨至該年十月間辦理所有權移轉登記時，始知系爭房地已以原
    告名義向林邊鄉農會貸款。斯時被告之夫蔡慶崇雖有不滿，惟因訴外人蔡譜陸乃
    被告之夫蔡慶崇四叔，故於訴外人蔡譜陸央求並承諾負責繳付該貸款利息及日後
    之清償後，而未予積極追究。嗣該貸款日後繳付之利息，及其他諸如協議分期償
    還申請書上之訴訟費用等，確亦均非由被告或被告之夫蔡慶崇繳付。退步言之，
    系爭五百萬元貸款部分，已經拍賣房地而受部分清償，是該貸款部分縱仍有未受
    清償之情，被告亦僅應就所餘本金八十九萬一千一百九十七元為清償，而不及於
    利息部分。
 (四) 否認原告提出之協議分期償還申請書內容之真正。且依其上記載：「申請人原提
    供名下座落於屏東縣林邊鄉○○村○○段四八八號土地及建物，向貴會申貸擔保
    放款新台幣五百萬元」，與系爭房地登記簿謄本所載向金融機構借款之債務人係
    原告之記載不符。
 (五) 系爭房地之價金，原告內部欲如何分配金額，尚與被告無涉，被告亦無意見。
三、證據：提出交易明細表、土地登記謄本、建物登記謄本、土地增值稅繳款書、契
    稅繳款書、屏東縣政府建設局使用執照各一件為證，並聲請訊問證人鄭登財、黃
    慶煌。
丙、本院依職權函屏東縣東港地政事務所調取系爭不動產買賣登記相關資料、函彰化
    銀行林邊分行調取原告甲○○、被告及蔡慶崇之放款傳票及交易明細，並調閱本
    院八十九年度執字第九五○四號、九十年度執字第四五四五號卷宗。
    理      由
一、本件原告於起訴狀請求判決被告應分別給付原告甲○○、丙○○六百四十三萬一
    千八百十元、四十一萬五千八百元，及均自八十三年十一月二十九日起至清償日
    止，按年息百分之五計算之利息，嗣於本院審理中減縮聲明為被告應分別給付原
    告甲○○、丙○○三百七十萬二千一百零一元、四十一萬五千八百元，及同上之
    利息，此係減縮應受判決事項之聲明，核與民事訴訟法第二百五十五條第一項但
    書第三款之規定相符，應予准許，合先敘明。
二、原告起訴主張：兩造於八十三年十月十三日簽定不動產買賣契約，由被告承買其
    各自所有坐落屏東縣林邊鄉○○段四八八地號土地、及其上二八三建號即門牌編
    號屏東縣林邊鄉○○路三巷八號之七之三層建物，約定價金各為一百四十三萬一
    千八百十元、四十一萬五千八百元，買賣標的物上所設定五百萬元抵押權亦隨同
    移轉，被告應向抵押權人即屏東縣林邊鄉農會辦理變更債務人、連帶保證人手續
    ；詎被告未依約給付價金，復未如期繳付貸款及利息，致屏東縣林邊鄉農會就原
    告薪資所得為強制執行，扣得二十七萬零二百九十一元，另並聲請就系爭房地實
    行抵押權，總計本金部分尚欠八十九萬一千一百九十七元、利息則欠二百五十萬
    六千三百六十二元，由原告甲○○之夫以二百萬元全部清償完畢，為此提起本件
    訴訟，求為判命被告應分別給付原告甲○○、丙○○三百七十萬二千一百零一元
    、四十一萬五千八百元之判決等語。被告則以：系爭房地雖登記於原告名下，惟
    實際所有人係訴外人蔡譜陸；而訴外人蔡譜陸於八十三年四、五月間，系爭房屋
    建成後未久，即將系爭房地售予被告之夫蔡慶崇，雙方並約定總價款六百五十萬
    元，其中三百五十萬元，以八十二年九月間被告之夫蔡慶崇依訴外人蔡譜陸指示
    而匯入其妻舅黃慶煌帳戶之借款抵付，其餘三百萬元，則由被告之夫蔡慶崇以八
    十三年六月三十日以坐落屏東縣林邊鄉○○段四四二地號、四四一地號土地向林
    邊鄉農會貸得款項後付清；被告亦僅為辦理系爭房地過戶時之登記名義人而已。
    此自系爭房地於八十三年十一月二十九日辦畢所有權移轉登記為被告所有，迄至
    原告起訴之九十年九月十三日止，已約近七年時間，設若系爭房地確由原告售予
    被告，為何於此期間內，原告從未催告被告繳付價款？益證原告甲○○、丙○○
    僅為系爭房地之登記名義人，非實際所有權人。而系爭房地之價金，買受人蔡慶
    崇業已繳付完畢，未積欠實際所有人蔡譜陸價金，遑論積欠與買受人蔡慶崇或被
    告間實際上並無任何買賣關係存在之原告。且系爭房地依移轉契約書之記載，合
    計總價僅一百八十四萬七千六百十元，並無何關於系爭房地上設定之五百萬元抵
    押權應隨同移轉承擔或附加條件之記載；該貸款嗣所繳付之利息，及其他諸如協
    議分期償還申請書上之訴訟費用等，亦均非由被告或被告之夫蔡慶崇繳付。而原
    告甲○○於林邊鄉農會以其為債務人聲請法院發支付命令時，亦未為任何異議或
    抗辯，足徵其就該五百萬元借款應由其負擔之情，並無意見。從而，原告主張被
    告與其買賣，並約定標的物上之五百萬元抵押權亦隨同移轉，由被告承受，屬被
    告應付價款，且需向抵押權人即屏東縣林邊鄉農會辦理變更債務人、連帶保證人
    等手續，均非事實。退步言之，縱貸款五百萬元部分有未受清償之情，被告亦僅
    應就本金八十九萬一千一百九十七元為清償，而不及於利息部分等語，資為抗辯
    。
三、原告主張兩造於八十三年十月十三日簽定不動產買賣契約，由被告承買其各自所
    有坐落屏東縣林邊鄉○○段四八八地號土地、及其上二八三建號即門牌編號屏東
    縣林邊鄉○○路三巷八號之七之三層建物，約定價金各為一百四十三萬一千八百
    十元、四十一萬五千八百元等情，業據其提出買賣所有權移轉契約書為證，並經
    本院依職權向屏東縣東港地政事務所調取系爭不動產買賣登記資料內所附土地登
    記申請書、公證書等件閱明無訛，堪信為實在。至被告雖辯以系爭買賣乃存在於
    訴外人蔡譜陸、蔡慶崇間云云，然未能舉證以實其說，而依證人鄭登財所述：「
    當初系爭房地買賣之事，我知道，因為我是農會秘書，但本件買賣並不由我經手
    ，我也沒有辦理相關事宜‧‧系爭房屋，原本是甲○○夫妻的，是由他們建造，
    之後我有聽過他們要買賣給蔡譜陸，但有無辦理登記，我則不清楚，他們是兄弟
    ，可能沒有登記，之後再由蔡譜陸賣給乙○○的先生，據我聽說是如此，但詳情
    含價金之約定等，我不知道。關於以上買賣之事，我都是聽蔡譜陸說的。」（見
    九十一年二月二十二日言詞辯論筆錄）等語，亦尚無從使本院得有確信之心證，
    尚難採為有利於被告之認定。次查，原告主張，系爭不動產上所設定五百萬元抵
    押權隨同移轉予被告一節，核與證人鄭登財、黃慶煌分別證稱：「我在農會知道
    該貸款的利息，都是由乙○○繳納」、「系爭房地，我並沒有經手，但利息部分
    由乙○○來找我繳納，已超過四、五年‧‧她都是直接從帳戶匯款經我（因每次
    都逾期很久）辦理轉帳的」（均見前揭筆錄）情節，大致相符，本院復斟酌該不
    動產前開貸款之協議分期償還申請書中被告名義之簽名，經核與卷內所附被告於
    九十年十月三十日出具之民事委任書上委任人簽名處之簽名，其筆勢、神韻、字
    跡間隔均相一致，而該協議分期償還申請書縱非由被告親寫，然業載明：「申請
    人原提供名下座落於屏東縣林邊鄉○○村○○段四八八建號及建物，向貴會申貸
    擔保放款五百萬元‧‧」等語，並經被告簽名等一切情狀，綜合判斷之，認原告
    所為主張，已堪採信。至被告雖辯以，系爭房屋總價款六百五十萬元，其中三百
    五十萬元，以八十二年九月間被告之夫蔡慶崇依訴外人蔡譜陸指示而匯入其妻舅
    黃慶煌帳戶之借款抵付，其餘三百萬元，則由被告之夫蔡慶崇以八十三年六月三
    十日以坐落屏東縣林邊鄉○○段四四二地號、四四一地號土地向林邊鄉農會貸得
    款項後付清云云，然查，依帳戶交易明細及貸款之收入、支出傳票，僅足推知該
    帳戶於所示之特定日、時曾有一定金額之交易往來之情，尚難推斷該交易往來之
    原因，初無待敘；況該筆三百五十萬元款項，證人黃慶煌乃證述：「關於與蔡慶
    崇間的往來情形，當時我在當林邊鄉農會專員，但該筆款項與我無關，應是其與
    蔡譜陸間的金錢往來，該筆款項匯入我帳戶後隨即轉出」（見前揭筆錄）等語，
    而三百萬元貸款該筆，依彰化銀行九十一年四月三十日回函所附支出、收入傳票
    ，則係匯入訴外人蔡慶崇於原林邊鄉農會帳號３８８─７號帳戶內，均無從證明
    乃為支付本件不動產之價金；本院復考量彰化銀行林邊分行九十一年四月三十日
    回函所附訴外人蔡慶崇前開帳戶自八十三年九月一日起至九十年十一月六日止之
    交易明細，其於八十三年九月起至八十四年三月止，與訴外人蔡譜陸間每月至少
    一次、多則三次，每次金額少則二十三萬元，多則達一百四十萬元，往來誠屬頻
    密之情，認被告未提出證據而遽指其中某款項係為清償系爭不動產價金云云，尚
    非可採。惟就系爭不動產上所設定五百萬元抵押權部分，經查，兩造原固指定前
    揭償還方法，然已因被告未按期繳納本息遭屏東縣林邊鄉農會聲請強制執行，而
    無從達成，業據本院調取八十九年度執字第九五○四號、九十年度執字第四五四
    五號卷閱明無誤，從而，原告請求被告就未履行部分仍向原告清償，自非無據。
    本院爰綜合八十九年度執字第九五○四號卷內之強制執行金額計算書分配表及證
    人即承辦人員阮美雪證述：「經拍賣後我們分得金額為五百五十六萬七千七百九
    十八元。其中包含系爭土地執行費用六萬二千九百十五元．．與拍賣抵押物後五
    百萬元受償的四百十萬九千七百四十四元．．我們同意先抵充本金、次充自八十
    六年一月四日起之利息、違約金部分則予免收。而本金部分債權．．扣除向連帶
    保證人丙○○扣薪所得．．扣薪部分為二十七萬零二百九十一元．．本金部分尚
    欠八十九萬一千一百九十七元」（見九十一年八月十六日言詞辯論筆錄）等情，
    認被告就系爭五百萬元貸款部分，應於尚欠本金八十九萬一千一百九十七元及執
    行原告丙○○薪資所得二十七萬零二百九十一元，共計一百十六萬一千四百八十
    八元範圍內，向原告清償。至該五百萬元貸款之利息，原告固亦主張應由被告清
    償，然該部分尚非兩造買賣法律關係之所及，原告就此復未另為請求權基礎之主
    張，本院自難遽予核准。此外，系爭五百萬元抵押權，固以原告各自所有之土地
    、房屋為擔保，惟原告就該部分金額既已自行協議、分配，被告就此復表明並無
    意見，本院自無探究之必要；而原告因何之故自八十三年十一月二十九日所有權
    移轉登記完畢至起訴止，近七年之時間，未催告被告支付價金，亦同，均併敘明
    。綜上，原告本於買賣之法律關係，請求被告應給付原告甲○○一百十六萬一千
    四百八十八元，並加計一百四十三萬一千八百十元，合計二百五十九萬三千二百
    九十八元；給付原告丙○○四十一萬五千八百元，及其法定利息，洵屬有據，應
    予准許，逾此部分，則無所據，應予駁回。
四、假執行之宣告：
    兩造各陳明願供擔保，聲請為假執行之宣告或免為假執行，關於原告勝訴部分，
    核均無不合，爰分別酌定相當之擔保金額，併准許之。至原告敗訴部分，其假執
    行之聲請，已失所附麗，應予駁回。
據上論結，本件原告之訴為一部有理由，一部無理由，依民事訴訟法第七十九條但書
、第三百九十條第二項、第三百九十二條，判決如主文。
中　　　華　　　民　　　國　　九十一　　年　　　八　　　月　　三十　　　日
                                    臺灣屏東地方法院民事第一庭
~B法　　　官　王幸華
右為正本係照原本作成。
如不服本判決，應於送達後廿日內，向本院提出上訴狀。
~B法院書記官　謝天祥
中　　　華　　　民　　　國　　九十一　　年　　　八　　　月　　三十　　　日
